【裁判字號】    98,抗,1223
【裁判日期】    980928
【裁判案由】    分割共有物
【裁判全文】
臺灣高等法院民事裁定                  98年度抗字第1223號
抗  告  人  巳○○
            己○○
            癸○○
            寅○○
            辰○○
            辛○○
            丑○○
            庚○○
            乙○○
            戊○○
            丁○○
            丙○○
兼  共  同
送達代收人  卯○○
上列抗告人因與相對人甲○○等間分割共有物事件，對於中華民
國98年6月18日台灣新竹地方法院89年度重訴字第126號所為裁定
提起抗告，本院裁定如下：
    主  文
抗告駁回。
抗告訴訟費用由抗告人負擔。
    理  由
一、抗告意旨略以：
（一）依原法院97年度竹東簡字196號判決理由，相對人甲○○
      、子○○、壬○○等3人並非蘇繼鋒之繼承人。則原裁定
      與該判決為相反之判斷，有違民事訴訟誠信原則。
（二）新竹縣稅捐稽徵處雖於98年4月8日以新縣稅土字第098006
      6874號函通知抗告人應依最高法院92年台上字第2163號裁
      判向地政機關申請更正繼承登記，並於同日以新縣稅土字
      第0980066875號函知新竹縣竹北地政事務所（下稱竹北地
      政）依原法院96年家訴字第23號民事判決將原登記為羅繡
      妍公同共有1/1 名義更正為甲○○、子○○、壬○○公同
      共有1/1。 惟經竹北地政於同年月24日以北地所登煜字第
      0980001948號函覆稱應檢附正確之繼承系統表、法院確認
      羅繡妍與蘇繼鋒婚姻無效之判決書、判決確定證明書及戶
      籍謄本等證明文件申請更正登記。而新竹縣竹北市戶政事
      務所亦於96年12月24日竹北市戶字第0960003745號函通知
      甲○○申請註銷羅繡妍與蘇繼鋒婚姻登記，應提出「確認
      羅繡妍與蘇繼鋒婚姻關係不存在」及「確認甲○○與蘇繼
      鋒婚姻關係存在」之判決書暨確定證明書辦理。故僅憑上
      開判決不足以為戶政機關及地政機關認定相對人為合法之
      繼承人。
（三）又依本院97年度家上字第162號確定判決之同一理由，應
      認羅繡妍於本院91年家上字第360號訴訟中，不以結婚人
      蔡素惠為共同被告，僅以非結婚人甲○○為被告，依民事
      訴訟法第569條之規定，當事人適格自有欠缺， 該訴起訴
      於法不合，非法所許。原裁定以該判決認定甲○○與蘇繼
      鋒間之婚姻有效，顯然違背法令。
（四）另本院98年度家抗字第7 號裁定已認定第三人合作金庫商
      業銀行股份有限公司（下稱合庫銀行）對蘇繼鋒之債權金
      額於97年4 月11日移轉給合庫資產管理公司，則合庫銀行
      所提之原法院96年度家訴字第23號訴訟，其當事人適格亦
      有欠缺。原裁定以該判決認定相對人對蘇繼鋒之遺產有繼
      承權存在，自依法無據，違背法令。
（五）況原裁定所憑之上開判決並無證人證明甲○○與蘇繼鋒有
      公開結婚儀式，亦無蘇繼鋒子女之相關年籍資料，相對人
      子○○、壬○○是否確存在且有訴訟能力，均無證明，根
      本無從依土地登記規則第34條第1項第4款規定辦理繼承登
      記。又甲○○聲明承受訴訟部分，原法院未依民事訴訟法
      第177條規定裁定，自屬不法。
二、按當事人死亡者，訴訟程序在有繼承人、遺產管理人或其他
    依法令應續行訴訟之人承受訴訟以前當然停止；當事人不聲
    明承受訴訟者，法院亦得依職權以裁定命其續行訴訟，民事
    訴訟法第168條、第178條定有明文。又承受訴訟之聲明有無
    理由，法院應依職權調查之。法院認其聲明為無理由者，應
    以裁定駁回之。承受訴訟有理由時，法院即繼續進行訴訟，
    毋庸為准予承受之裁定。此觀之民事訴訟法第177 條規定自
    明。而當事人死亡者應由其繼承人之全體承受訴訟，始為合
    法。是否由繼承人之全體承受訴訟，攸關訴訟要件之有無欠
    缺，不問訴訟程度如何，法院均應隨時依職權調查（最高法
    院87年度台上字第2728號裁判意旨參照）。
三、經查：
  (一)本件原審被告蘇繼鋒已於民國91年8月6日死亡，有戶籍謄
      本附原審卷可稽，依上開說明，應由其繼承人之全體承受
      訴訟，法院並應依職權調查之。茲查：
    １、被繼承人蘇繼鋒死亡時之戶籍登記配偶雖為訴外人羅繡
        妍，惟羅繡妍（最初姓名為羅久妹、曾更名為羅媛）
        曾對蘇繼鋒及相對人甲○○提起確認婚姻無效訴訟，確
        認蘇繼鋒與甲○○之婚姻無效，經本院91年度家上字第
        360 號判決認定羅繡妍與蘇繼鋒舉行結婚儀式時，蘇繼
        鋒與前妻蔡素惠之婚姻尚屬存在，故羅繡妍與蘇繼鋒所
        舉行之公開儀式，不論是否合乎民法結婚之要件，依民
        法第987條第1項、第988條第2款規定，因重婚而無效；
        反之，蘇繼鋒與蔡素惠於83年6月2日辦理離婚登記後，
        蘇繼鋒始與甲○○於83年11月13日在新竹市結婚，故蘇
        繼鋒與甲○○之婚姻自屬有效；羅繡妍不服提起上訴，
        亦經最高法院以92年度台上字第2163號裁定駁回其上訴
        而告確定（見原審卷(五)頁21-23）。
    ２、第三人合庫銀行亦曾訴請確認甲○○、子○○、壬○○
        對蘇繼鋒之繼承權存在，經原法院於以96年度家訴字第
        23號民事判決認定「甲○○確曾於83年11月13日與蘇繼
        鋒結婚，而此時，蘇繼鋒已與其前妻蔡素惠離婚，並辦
        妥離婚登記，則甲○○與蘇繼鋒之結婚應屬有效，此外
        ，復查無甲○○之後有與蘇繼鋒離婚之情事，是甲○○
        於被繼承人蘇繼鋒91年8月6日死亡時仍為蘇繼鋒之配偶
        ，…再據本院依職權向新竹市北區戶政事務所調取蘇繼
        鋒與其前妻蔡素惠辦理離婚登記之相關資料，蘇繼鋒於
        離婚登記申請書上亦載明其與蔡素惠在此次婚姻生育有
        二女，是綜上觀之，原告稱被繼承人蘇繼鋒生育有子○
        ○、壬○○二名子女乙節，亦可信實」，因而判決確認
        甲○○、子○○、壬○○對蘇繼鋒遺產之繼承權存在確
        定，此有該判決書附卷可憑（見原審卷(五)頁209）。
    ３、則原法院本於上開職權調查之結果，因認原審被告蘇繼
        鋒之繼承人為子○○、壬○○，迄今仍未就蘇繼鋒之訴
        訟部分，具狀為承受訴訟之聲明，乃依職權裁定命上訴
        繼承人承受訴訟，續行本件訴訟，至於甲○○部分因已
        具狀承受訴訟，故無庸再裁定命其承受訴訟，經核並無
        違誤。
  (二)抗告人雖主張上開本院91年度家上字第360 號確定判決及
      原法院96年訴字第23號確定判決均屬違背法令，原裁定以
      該判決認定蘇繼鋒之繼承人自有違誤云云。惟查：
    １、抗告人所提之原法院97年度竹東簡字196 號判決，其訴
        訟標的乃共有人之優先承買權，且該判決理由並未認定
        相對人甲○○、子○○、壬○○等3 人並非蘇繼鋒之繼
        承人（見本院卷頁20-21）；而本院97年度家上字第162
        號確定判決，係以該訴原告辰○○、卯○○未以結婚人
        全體為共同被告，欠缺當事人適格為由，駁回辰○○、
        卯○○請求確認羅繡妍與蘇繼鋒婚姻無效之訴，並未就
        訴訟標的法律關係進行實質審理判決（見本院卷頁25-
        27）。是抗告人據上開判決指摘原裁定不當，尚不足採
        。
    ２、又本院98年度家抗字第7 號裁定理由已敘明：「(六)至抗
        告人另主張原法院96年度家訴字第23號合庫銀行起訴請
        求確認相對人甲○○、子○○、壬○○對於被繼承人蘇
        繼鋒遺產之繼承權存在乙案，因訴訟標的有誤，且當事
        人不適格，係違背法令判決，應予廢棄云云。因本院係
        受理關於原法院裁定合庫資產管理公司代合庫銀行承當
        訴訟有無理由之抗告事件，前開確定判決是否妥適，尚
        非本院審酌之範圍，併此敘明。」等語明確（見本院卷
        頁29反面）。則抗告人執上開裁定據以主張合庫銀行所
        提之原法院96年度家訴字第23號訴訟，欠缺當事人適格
        云云，亦不足採。至於抗告人所指上述地政機關及戶政
        機關函復辦理更正登記應檢附之相關證明文件，並不影
        響法院對蘇繼鋒繼承人之認定，併此敘明。
    ３、按除別有規定外，確定之終局判決就經裁判之訴訟標的
        ，有既判力。就婚姻無效、撤銷婚姻或確認婚姻成立或
        不成立之訴所為之判決，對於第三人亦有效力。民事訴
        訟法第400條第1項、第582條第1項分別定有明文。又消
        極確認之訴，經確定判決，認法律關係成立予以駁回時
        ，就該法律關係之成立即有既判力（最高法院22年上字
        第3895號判例意旨參照）。本件訴外人羅繡妍所提確認
        蘇繼鋒與甲○○婚姻無效之訴，既經本院91年度家上字
        第360號、最高法院92年度台上字第2163 號予以判決駁
        回確定，依上開說明，就蘇繼鋒與甲○○婚姻有效即有
        既判力，法院自不得為反於確定判決意旨之裁判。又本
        院91年度家上字第360 號及原法院96年訴字第23號確定
        判決均未經再審確定判決廢棄改判，則抗告人執上開判
        決違背法令為由，指摘原裁定不當，求予廢棄改判，為
        無理由，應予駁回。
四、據上論結，本件抗告為無理由，爰裁定如主文。
中    華    民    國    98    年    9     月    28    日
                    民事第十四庭
                        審判長法  官  黃豐澤
                              法  官  林麗玲
                              法  官  鄭純惠
正本係照原本作成。
本裁定除以適用法規顯有錯誤為理由外，不得再抗告。如提起再
抗告，應於收受後10日內委任律師為代理人向本院提出再抗告狀
。並繳納再抗告費新台幣１千元。
中    華    民    國    98    年    9     月    30    日
                              書記官  劉麗芬

司法院資訊處製作；財團法人民間司法改革基金會備份。
